臺灣臺北地方法院民事判決　　　　　　　　95年度建字第97號
原　　　告
即反訴被告　紘安室內裝修工程有限公司
法定代理人　乙○○
訴訟代理人　賴建男律師
複　代理人　郭玉瑾律師
被　　　告
即反訴原告　陽昇國際實業有限公司
法定代理人　丙○○
訴訟代理人　李淑寶律師
上列當事人間請求給付工程款事件，本院於民國96年2月6日言詞
辯論終結，判決如下：
    主  文
被告應給付原告新臺幣貳佰伍拾參萬元，及自民國九十五年四月
二十四日起至清償日止，按年息百分之五計算之利息。
原告其餘之訴駁回。
訴訟費用由被告負擔百分之五十三，餘由原告負擔。
本判決第一項於原告以新臺幣捌拾肆萬元預供擔保後，得假執行
。但被告如以新臺幣貳佰伍拾參萬元預供擔保，得免為假執行。
原告其餘假執行之聲請駁回。
反訴及假執行之聲請均駁回。
反訴訴訟費用由反訴原告負擔。
    事實及理由
一按訴狀送達後，原告不得將原訴變更或追加他訴，但請求之基
  礎事實同一者，不在此限，民事訴訟法第255條第1 項第2款定
  有明文。原告起訴時依兩造間之承攬契約，請求被告給付工程
  款新臺幣（下同）4,160,000 元，及自起訴狀繕本送達翌日起
  至清償日止之法定遲延利息，嗣依系爭承攬契約，追加請求停
  工管理費580,666 元，及自追加訴之聲明狀繕本送達翌日起至
  清償日止之法定遲延利息。其所追加之新訴，與舊訴所本之基
  礎事實同一，與前揭規定並無不合，應予准許。
二被告於言詞辯論終結前，以與本訴防禦方法相牽連之訴訟標的
  對原告提起反訴，核與民事訴訟法第260 條之規定相符，亦應
  准許。
三本訴部分兩造之聲明及陳述：
  (一)原告起訴主張：
    1.兩造於民國93年11月23日簽訂裝修工程承攬合約書，約定
      由其承攬被告之台北市○○街46號大樓9 、10樓建物裝修
      、屋頂水表遷移、屋頂防水、屋頂景觀花園工程，兩造嗣
      於94年1月8日合意變更部分契約內容，另行簽訂新版裝修
      工程承攬合約書（下稱系爭承攬合約書），約定各項工程
      之工程款各為4,000,000元、600,000元、600,000元、
      3,000,000元。
    2.詎被告於工程進行中，認兩造對工程合約書所附施工圖說
      認知差距頗大，遂於94年3月4日要求原告停工，停工後兩
      造對何時復工始終無法達成共識，被告竟於94年5 月13日
      片面毀約，發函終止契約，嗣後更將系爭工程轉包予他人
      施作完畢。被告本無片面解約之法律依據，伊解約不合法
      ，系爭承攬契約應仍存續。縱認鈞院認依民法第511 條「
      定作人得隨時終止契約」之規定，被告所為不合法之解約
      意思表示，可解釋成伊有終止系爭承攬契約之意，原告就
      契約終止前已完成之工作，仍得請求報酬。
    3.原告停工時，屋頂水表遷移及防水工程之進度各達95% 、
      9、10 樓裝修工程進度達80%，花園景觀工程進度達60%，
      被告應付工程款6,140,000元，然伊僅支付1,980,000元，
      餘款4,160,000元迄未給付。又自被告94年3 月4日要求停
      工，至原告收受被告解除（終止）契約之函文日止，停工
      期日共計2 個月又14天，而系爭承攬合約書第16條明定停
      工超過7 個工作日時，被告應補償原告管理費損失，以原
      告每月需支付人事費用260,000 元計算，被告應補償原告
      停工期間之管理費共計580,666 元。爰依兩造間之承攬契
      約，請求被告給付短少之工程款及停工期間管理費等語。
    4.聲明為：
      被告應給付原告4,740,666元，及其中4,160,000元自起
        訴狀繕本送達之翌日起至清償日止，餘580,666 元自追
        加訴之聲明狀繕本送達之翌日起至清償日止，按年息5%
        計算之利息。
      願供擔保，請准宣告假執行。
  (二)被告則抗辯：
    1.原告於兩造締約後開始施工，惟有工法不當、工程品質欠
      佳之情，被告屢次要求其改善未果，不得不在94年3 月要
      求原告停工。兩造於停工後曾多次協商，於94年4 月22日
      議定原告應於同年月27日交付施工次序表、現場施工工法
      、工程進度表缺失修改表及工程是否進場評估表等文件，
      否則視同其放棄繼續施工資格，被告有權自94年5月1日起
      另覓其他廠商接續施作。惟原告未依約提供上開文件，被
      告乃於同年5 月13日發函解除契約。又原告施作之工程多
      有瑕疵，其復未能於被告所定期限內將該等瑕疵修補完成
      ，依民法第493條第1項、第494 條規定，被告解除契約，
      即屬有據。系爭承攬契約既經解除，原告即無權要求被告
      依約給付工程款。縱認被告無權解除契約，依民法第 511
      條規定，被告有片面終止系爭契約之權，而原告交付之定
      作物未達民法第492 條規定之品質，難認已完成部分工程
      ，原告自不得請求工程款。
    2.退步言之，縱認原告有權請求工程款，被告因原告無法修
      補瑕疵，乃將系爭工程另行發包，支出工程款11,580,000
      元，此等款項依民法第497 條規定，應由原告負擔，被告
      有權主張抵銷，抵銷後原告不得再對被告作何主張。
    3.又原告於95年9 月22日始請求被告給付停工期間之管理費
      ，依民法第514條第2項規定，此請求權已因一年不行使而
      消滅，原告此部分請求即無理由；且系爭工程係因可歸責
      於原告之事由方告停工，原告亦無權請求被告給付管理費
      。
  (五)聲明為：
    1.原告之訴及假執行之聲請均駁回。
    2.如受不利判決，願供擔保請准宣告免為假執行。
四反訴部分兩造之聲明及陳述：
  (一)反訴原告起訴主張：
    1.其於兩造締結系爭承攬契約後，分別於附表所示日期給付
      反訴被告工程款，累計金額為1,980,000 元，惟系爭承攬
      契約業經其於94年5 月13日發函解除，反訴被告並無繼續
      保有該筆款項之權利，爰依民法第259條第2款規定，請求
      反訴被告返還前開款項並加計法定利息。
    2.聲明為：
      反訴被告應給付反訴原告1,980,000元，及分別自附表
        所示之日起至清償日止，按年息5%計算之利息。
      願供擔保，請准宣告假執行。
  (二)反訴被告則抗辯：
    1.反訴原告解除契約於法無據，系爭契約依法仍為有效，是
      以反訴原告再以民法第259條第2項規定主張反訴被告應負
      回復原狀義務，當無理由。
    2.聲明為：
      反訴及假執行之聲請均駁回。
      如受不利判決，願供擔保請准宣告免為假執行。
五兩造不爭執之事項：
  (一)兩造於94年1月8日簽署裝修工程承攬合約書，約定由原告承
    攬被告之台北市○○街46號大樓9 、10樓建物裝修、屋頂水
    表遷移、屋頂防水、屋頂景觀花園工程，各項工程之工程款
    分別為4,000,000元、600,000元、600,000元、3,000,000元
    。
  (二)被告於兩造締結系爭承攬契約後，已付工程款1,980,000 元
    。
  (三)被告於94年3 月上旬要求原告停止施工，兩造嗣就工程品質
    問題進行多次協商，並於4 月22日達成協議，原告如未於同
    月27日提出施工次序表、施工工法、工程進度表、缺失修改
    表等文件，視同放棄繼續施工資格。原告於4 月27日提出相
    關文件，惟未獲被告接受。
  (四)被告於94年5月13日寄發台北杭南郵局第841號存證信函予原
    告，表達解約之意，原告於同年月17日接獲該存證信函。被
    告嗣於94年6月後另行覓工接續完成所有工程。
六兩造爭執要點：
  (一)系爭承攬契約是否業於94年5月17日，經被告依民法494條規
    定合法解除？
  (二)如認台北杭南郵局第841 號存證信函，不生解除契約效力，
    可否認為被告業依民法511 條規定終止系爭承攬契約？
  (三)原告於94年4 月停止施工時，已完成之工程數量及可請領之
    工程款各若干？
  (四)原告是否有權依系爭承攬合約書第16條規定，請求停工期間
    之管理費損失？若然，得請求之數額為何？
  (五)被告之抵銷抗辯是否有理？
七本院之判斷：
  (一)本訴部分：
    1.系爭承攬契約未經被告合法解除：
      兩造均同認94年3 月上旬原告停工後，雙方多次就系爭
        工程有關爭議進行協商，同年4 月22日更達成原告應於
        同年4 月27日交付8樓空中花園、9樓、10樓施工次序表
        、現場施工工法、工程進度表、缺失修改表及工程是否
        進場評估表等文件，如未提出視同放棄施工進場資格，
        被告有權於同年5月1日另派接續廠商進行施作之決議。
        原告依該決議於同年4 月27日以昆字第940427號函檢送
        施工次序表、施工工法、工程進度表、缺失修改表予被
        告，並於與被告討論後，先後於翌日（即4 月28日）及
        4 月30日再提出經修正之工程次序表、趕工進度表等文
        件，此觀原告提出之函文即明。被告對此先稱：因原告
        提出之該等文件不符伊要求，伊乃於5 月13日發函解除
        契約等語（本院95年9 月25日言詞辯論筆錄參照），足
        證原告確實依前述決議提出相關文件；被告嗣後翻異前
        詞，陳稱：4 月27日僅收到原告提出之公文及進度表，
        並未收到其餘文件云云（本院96年1月5日言詞辯論筆錄
        參照），無非卸責之論，不足採信。而原告既已依前述
        決議提出相關文件，更參酌被告之意見配合修改，顯見
        原告並未放棄繼續施工之權利，被告無權逕依前述決議
        ，另行覓商接續施工。
      被告另辯稱：原告所施作之各項工程多有瑕疵，伊屢次
        要求原告修正未果，自得依民法第493條第1項、第 494
        條規定解除契約云云。經查：
        (1)民法第493條第1項、第494 條之內容分別為：「工作
          有瑕疵者，定作人得定相當期限，請求承攬人修補之
          」、「承攬人不於前條第一項所定期限內修補瑕疵，
          定作人得解除契約或請求減少報酬」，此為民法承攬
          契約一節關於承攬人瑕疵擔保責任之規定。而承攬人
          之瑕疵擔保責任，依同法第492 條規定，係指承攬人
          應擔保於工作「完成」時，工作物具備兩造約定之品
          質，且無減少或滅失價值或不適於通常或約定使用之
          缺點。蓋因承攬人依承攬契約所負之主給付義務即為
          完成兩造約定之工作，在工作尚未完成前，承攬人隨
          時可修正工作內容，彌補工作進行中產生之缺失，實
          無由遽以工作「進行中」之狀態，認定最後應交付予
          定作人之工作物是否具有瑕疵，合先說明。
        (2)被告之法定代理人到庭表明：3月4日前原告之施工順
          序、工法就出現很多問題，其曾要求原告修正，但原
          告均無法配合，伊認為再繼續做下去會有問題，所以
          希望原告將施工錯誤處調整過來再繼續做等語（本院
          95年9 月25日言詞辯論筆錄參照），可知停工之際，
          系爭工程尚未竣工。若原告繼續施工，在完工前所發
          現之問題，原告本有機會與能力加以排除，證人即原
          告之工務經理甲○○證稱：在工程停工前，若被告工
          務部人員表示工作有瑕疵，原告即會配合修改等語即
          為適例（本院95年10月25日言詞辯論筆錄第10頁參照
          ）。而證人甲○○及被告派駐在系爭工地之監工蔡張
          德均證稱：原告於停工期間曾應被告要求派工人進場
          ，卻遭被告阻撓等語（本院95年10月25日言詞辯論筆
          錄第6 頁、第13頁參照），益證原告本有配合補正工
          作缺失之意願，被告先於原告尚未完成工作前即要求
          原告停工，致原告再無於工作進行中補正缺失之機會
          ，復於原告欲進場補正缺失時加以阻撓，嗣又以此為
          由，指稱原告施作之工程有瑕疵且拒絕修補云云，誠
          屬無理，並不足採。
        (3)又系爭工程於停工之際尚未竣工，如前述，另證人侯
          三獻、蔡張德均一致證稱：原告自停工後，除曾派工
          針對漏水問題配合修補外，未再進場接續施工（本院
          95年10月25日言詞辯論筆錄參照），亦證原告施作系
          爭工程，於停工後並無新進度，原告停止工作時既未
          完成工作，被告即不得要求原告須負瑕疵擔保責任。
          被告以民法第494 條承攬人瑕疵擔保責任之規定為據
          ，於94年5 月13日發函解除系爭承攬契約，該解除權
          之行使，即非有據，自不生解約效力。
    2.系爭承攬契約業經被告依民法第511條規定終止：
      被告一再指稱：原告於停工之前，系爭工程即出現漏水、
      有多項瑕疵等情，迭經要求改善未果等語。若上情屬實，
      且係因原告過失所致，被告本可依民法第497 條規定，定
      相當期限，請求原告改善工作或依約履行；若原告未於期
      限內改善或履行，被告得使第三人改善或繼續其工作，該
      等危險及費用應由原告負擔。然被告捨此不由，於原告尚
      未完成工作之際，先要求原告停工協商，在協商未獲致滿
      意結論後，即於94年5 月13日發函解除契約，雖該解約權
      之行使於法不合，然被告不願讓原告繼續施工、欲終止兩
      造間承攬契約之意已明。而定作人於工作未完成前，得隨
      時終止契約，民法第511 條定有明文，被告前開解約之意
      思表示，雖未發生解除契約之效力，但可解為伊已表明終
      止契約之意，原告於94年5 月17日收受前開存證信函，有
      送達回證足憑，則系爭承攬契約應於斯日即告終止。
    3.原告得請求被告給付工程款：
      系爭承攬契約於94年5 月17日未完工前即經被告片面終
        止，如前述，原告於契約終止前完成之工作，仍得請求
        被告給付報酬，報酬額應依實際工程進度按比例計算之
        。
      水表遷移工程部分：
        (1)依系爭承攬合約書第2條第3項約定，原告應將八樓頂
          水表遷移至天井四週分配設置計208戶，另132戶之表
          後，給水管抽換至各戶供水點。證人甲○○證稱：停
          工之際，水表工程已全部完工等語；證人蔡張德亦證
          稱：停工之際水表工程已完成，但尚未試水等語（本
          院95年10月25日言詞辯論筆錄參照），可知在停工時
          ，原告已完成此項工程。
        (2)此項工程之約定工程款為600,000 元，原告主張其於
          契約終止時之工程進度達95﹪，堪可採信，則其請求
          被告給付此部分工程款570,000元（600,000×0.95＝
          570,000 ），即屬有據。
      空中花園工程：
        (1)原告主張停工時此項工程進度已達60﹪，業據提出被
          告不爭執之下包收據為證，應可信實；證人蔡張德雖
          稱：其被派到系爭工地時，花園的雛形已完成，花有
          種一些，但細部工程還沒有作，只算完成30﹪等語，
          然兩造均坦認停工後並未針對原告施作工程之數量進
          行結算，證人蔡張德前述證詞，無非出於其主觀之估
          算，精確度如何難以斷言，為本院所不採，原告實際
          之工作進度，應以前述收據所載為斷。
        (2)此項工程之約定工程款為3,000,000 元，原告主張其
          於契約終止時之工程進度達60﹪，堪可採信，則其請
          求被告給付此部分工程款1,800,000元（3,000,000×
          0.6＝1,800,000），即有理由。
      屋頂防水工程：
        (1)證人甲○○證稱：原告停工時此項工程之進度達 90﹪
          等語，核與證人蔡張德所稱：停工時原告已將防水PU
          鋪設完成等語相符（本院95年10月25日言詞辯論筆錄
          第6 頁、第11頁參照），堪認屬實，是以此項工程於
          停工時之進度，應可確認為90﹪。
        (2)此項工程之約定工程款為600,000 元，契約終止時之
          工程進度達90﹪，基此計算，被告應給付此部分工程
          款540,000元（600,000×0.9＝540,000）。
      9樓、10樓裝修工程：
        (1)證人甲○○到庭證稱：此工程於停工時，內部主體工
          程包括現場所修改、變動或增加的項目都完成，只剩
          牆壁還沒有油漆、地板還沒有做，及衛浴、廚具等設
          備還未安裝等語；證人蔡張德則證稱：停工時10樓部
          分天花板已經完工、外牆鋁門窗、玻璃均已做好，其
          他部分還沒有做；9 樓部分地坪配好排水管，天花板
          、隔間已做好，只差牆壁還沒油漆、地板、衛浴及照
          明設備尚未完工等語（本院95年10月25日言詞辯論筆
          錄第6頁、第13頁參照），而證人即繪製9、10樓裝修
          設計圖之黃耀儒到庭證稱：停工時此部分工程內裝僅
          作好約40﹪，木工、水電作完了，油漆、地板、燈具
          設備都還沒有做等語（本院95年12月4 日言詞辯論筆
          錄第4 頁參照）。互核該三人之證詞，彼等一致指稱
          此裝修工程於停工時，油漆、地板、燈具等設備均未
          完工，而證人黃耀儒為此裝修工程所本設計圖之繪圖
          者，其復於工地擔任此項工程之監工，最能掌握此項
          工程之實際進度，是本院認此項工程於停工時之進度
          ，應以黃耀儒所稱40﹪為可採。原告主張停工時此項
          工程之進度達80﹪，則難認屬實。
        (2)此項工程之約定工程款為4,000,000 元，契約終止時
          之工程進度為40﹪，被告應給付此部分工程款
          1,600,000元（4,000,000×0.4＝1,600,000）。
      綜上，被告應給付原告之工程款為4,510,000元（
        570,000＋1,800,000＋540,000＋1,600,000＝4,510,
        000），扣除被告已付之1,980,000元，伊尚應給付原告
        2,530,000元（4,510,000－1,980,000＝2,530,000）。
    4.原告無權請求被告給付停工期間管理費：
      系爭承攬合約書第16條約定：「如甲方（即被告）因素
        造成工程無法推展或停工超過七個工作日時，甲方應補
        償乙方（即原告）管理費損失」，依此約定，原告欲請
        求被告補償停工期間之管理費損失，須符合停工期間達
        7日以上，且停工係因被告個人因素所致之要件。
      系爭工程於94年3 月上旬即停工，且停工後雙方經多次
        協商未果，原告未曾復工，被告即於同年5 月17日終止
        契約等情，前已論及，顯見停工期間確實逾7 日，惟細
        觀原告所提出、兩造於停工期間往來之信函，兩造於停
        工期間乃針對工程瑕疵、施工圖說變更等問題進行商談
        ，足見當時原告之施工品質，確實有未達被告要求之情
        ，被告陳稱：係因原告之工程品質不佳、工法失當方要
        求原告停工等語，應非虛妄，則系爭工程停工原因，難
        認係被告個人因素所致。準此，原告並無依約請求被告
        補償停工期間管理費損失之權利，堪可認定。
    5.被告之抵銷抗辯為無理由：
      被告主張因原告施工品質不佳，伊於94年6 月兩造契約
        關係結束後，另行覓工修補瑕疵並接續完成後續工作，
        支出工程款11,580,000元，該等費用依民法497 條規定
        應由原告負擔，爰就原告對其所負債務，與伊對原告所
        負給付工程款債務主張抵銷等語，雖據提出工程合約書
        、請款單、支票等件為證，惟依民法第497 條規定，定
        作人使第三人繼續其工作，其費用由承攬人負擔者，係
        指定作人就第三人繼續之工作已付報酬時，定作人得請
        求承攬人給付費用，惟此乃就定作人已給付報酬於承攬
        人而言，倘定作人僅給付部分報酬於承攬人時，僅得請
        求承攬人負擔相當於該報酬部分之費用，而非謂定作人
        不論是否給付全部之報酬於承攬人，概得請求承攬人負
        擔全部費用，否則豈非該繼續之工作，定作人無庸支付
        任何費用（最高法院88年度台上字第3222號判決參照）
        ？
      系爭工程於94年5 月17日尚未完工前即告終止，被告對
        原告退場時之施工進度已然知悉，伊仍執意片面終止系
        爭承攬契約，則對原告未及完成之項目，本應由被告自
        行設法另覓他人接續施工，接續施工之費用由被告負擔
        ，無由依民法第497 條規定轉由原告負擔。而觀諸被告
        所提出之前開工程合約書，於契約終止後新進場廠商所
        施作之工程，究為修補原告於工程進行中因過失所致之
        可預見瑕疵，抑或接續施工之工程款，實有未明，被告
        辯稱伊因此支付之款項11,580,000元均應由原告依民法
        第497 條規定負擔，難認有理。原告既無給付被告該筆
        款項之義務，則被告之抵銷抗辯，即無理由。
    6.綜上所述，原告承攬系爭工程，尚有工程款2,530,000 元
      未領；另系爭工程停工，非因被告個人因素所致，原告無
      權請求被告補償停工期間管理費之損失。準此，原告依據
      兩造間之承攬契約，請求被告給付2,530,000 元，及自起
      訴狀繕本送達翌日即95年4 月24日起至清償日止，按年息
      百分之5 計算之法定遲延利息，為有理由，應予准許；逾
      此數額所為之請求，為無理由，應予駁回。
  (二)反訴部分：
    按契約解除時，當事人雙方互復回復原狀之義務，受領之給
    付為金錢者，應附加自受領時起之利息償還之，民法第259
    條第2 款規定甚明。反訴原告欲依此規定請求反訴被告返還
    締約後收受之承攬報酬1,980,000 元，應以系爭承攬契約業
    經合法解除為前提，然系爭契約未經反訴被告合法解除，前
    已詳論，故而，反訴原告請求反訴被告給付給付 1,980,000
    元，及各自附表所示之日起至清償日止，按年息百分之5 計
    算之法定遲延利息，即無理由，不應准許。
  (三)兩造各陳明願供擔保，請准宣告假執行及免為假執行，就原
    告勝訴部分，經核於法均無不合，爰各酌定相當擔保金額，
    併予准許之；至原告及反訴原告敗訴部分，其假執行之聲請
    均失所附麗，應予駁回。
  (四)本案事證已明，兩造其餘攻擊防禦方法及舉證，核與判決結
    果無影響，爰不再一一論列，附此指明。
八訴訟費用負擔之依據：民事訴訟法第79條。
中　　華　　民　　國　　96　　年　　2 　　月　　27　　日
                  民事第六庭    法　官　陳婷玉
以上正本係照原本作成
如對本判決上訴，須於判決送達後20日內向本院提出上訴狀
中　　華　　民　　國　　96　　年　　2 　　月　　27　　日
                    　　　　　　書記官　詹雪娥
